【裁判字號】    96,訴,1765
【裁判日期】    970205
【裁判案由】    台灣地區與大陸地區人民關係條例等
【裁判全文】
臺灣臺北地方法院刑事判決              96年度訴字第1765號
公  訴  人  臺灣臺北地方法院檢察署檢察官
被      告  乙○○
上列被告因台灣地區與大陸地區人民關係條例等案件，經檢察官
聲請簡易判決處刑（96年度偵字第19872號），本院刑事庭受理
後（96年度簡字第3264號），認不宜以簡易判決處刑，改依通常
程序審理，本院判決如下：
    主  文
乙○○共同違反不得使大陸地區人民非法進入臺灣地區之規定，
，處有期徒刑拾月，減為有期徒刑伍月，如易科罰金，以銀元參
佰元即新臺幣玖佰元折算壹日。
    事  實
一、乙○○原係居於大陸地區湖南省邵陽市之大陸地區人士，於
    民國91年間即申請自大陸地區進入臺灣地區，並經內政部警
    政署入出境管理局（下稱入出境管理局，現更名為內政部入
    出國及移民署）核准進入臺灣地區，自91年間起即有多次於
    臺灣地區中正機場（現更名為桃園機場）入出境經驗（乙○
    ○現已取得臺灣地區戶籍），明知中華民國法令規定不得使
    大陸地區人民非法進入臺灣地區。其知悉亦居於大陸地區湖
    南省邵陽市之鄰居丙○（原名謝美容）與黃淦銘（已歿，業
    由檢察官為不起訴處分）並無外祖孫關係，乙○○得知丙○
    欲至臺灣地區打工，乙○○為求能幫丙○完成至臺灣地區打
    工之願望，竟與年籍不詳、自稱「李建武」之大陸地區成年
    男子，共同基於使大陸地區人民丙○非法進入臺灣地區之犯
    意聯絡，先由丙○交付新台幣（下同）3萬元予「李建武」
    ，再透過「李建武」之安排，於民國92年4月11日由丙○與
    黃淦銘冒稱具外祖孫關係，在大陸地區湖南省邵陽市公證處
    辦理丙○與黃淦銘為外祖孫關係之手續，並取公證書後，進
    而由黃淦銘於92年4月16日前往臺北市政府警察局萬華分局
    廣州街派出所，以其為丙○外祖父之身分，擔任丙○進入臺
    灣地區保證責任之保證人，並填載「大陸地區人民進入臺灣
    地區保證書」，使該派出所員警於當日為對保之證明（此部
    份行為不構成刑法第214條之使公務員登載不實罪，理由詳
    後），黃淦銘復於92年6月30日前往入出境管理局填具「大
    陸地區人民進入臺灣地區旅行證申請書」，以其生病，丙○
    欲以外孫女身分至臺灣地區探病為由，並提出前開公證書、
    大陸地區人民進入臺灣地區保證書等文件，申請大陸地區人
    民丙○入境來臺事宜（此部份行為不構成刑法第216條、第
    214條之行使公務員登載不實罪，理由詳後），因入出境管
    理局之承辦人員未發覺有異，遂發給丙○中華民國臺灣地區
    入出境許可證，使丙○得於92年10月31日（聲請簡易判決處
    刑誤載為92年10月30日）以形式上合法之探病名義，而持用
    上開旅行證自中正機場入境，非法進入臺灣地區，足以生損
    害於入出境管理局對於入出境資料管理之正確性。
二、案經內政部入出國及移民署專勤事務第二大隊高雄縣專勤隊
    報請臺灣臺北地方法院檢察署檢察官偵查聲請簡易判決處刑
    ，再由本院改依通常程序審理。
    理  由
壹、程序部分：
一、查共同被告丙○於接受警方詢問時之陳述，就被告乙○○而
    言固為審判外之陳述，而屬傳聞證據，惟被告於本院96年12
    月11日行準備程序及97年1月25日行審理程序時，就此等證
    據之證據能力並未爭執，且本院審酌上開證據資料製作時之
    情況，尚查無違法不當及證明力明顯過低之瑕疵，且認為以
    之作為證據應屬適當，且被告亦未於本院言詞辯論終結前聲
    明異議，爰依刑事訴訟法第159條之5第2項、第1項規定，認
    共同被告丙○於警詢時之陳述，有證據能力。
二、又卷內共同被告丙○之戶籍資料、入出境資料，與共同被告
    甲○○之戶籍資料，暨案外人黃淦銘之戶籍資料及被告個人
    之戶籍資料、入出境資料等證據，係戶政主管機關及入出境
    主管機關之公務員職務上製作之紀錄文書，依刑事訴訟法第
    159條之4第1款規定，上開戶籍資料、入出境資料，亦有證
    據能力。
貳、實體部分：
甲、有罪部分：
一、訊據被告固不否認共同被告丙○於92年10月31日，自大陸地
    區進入臺灣地區時，曾至機場接丙○，然矢口否認有何犯行
    ，辯稱「我是去機場接我的兩個小孩，同時接丙○，我不曉
    得丙○跟黃淦銘是假祖孫關係」云云。
二、經查：
  (1)被告原係居於大陸地區湖南省邵陽市之大陸地區人士，於91
    年間即申請自大陸地區進入臺灣地區，並經入出境管理局核
    准進入臺灣地區，自91年間起即有多次於臺灣地區中正機場
    入出境經驗，被告現已取得臺灣地區戶籍之事實，業有被告
    之戶籍資料、入出境資料附卷可參（見96 年度偵字第19872
    號卷第12、22、25、26頁）。按臺灣地區與大陸地區人民關
    係條例第15條第1款明定不得使大陸地區人民非法進入臺灣
    地區，又大陸地區人民欲進入臺灣地區，應先申請再經主管
    機關審查，使能合法入境臺灣地區，亦經臺灣地區與大陸地
    區人民關係條例第10條、第10條之1規定甚明。而既然被告
    自91年間起即曾申請來臺，並經入出境管理局於91年間即核
    准來臺，並有自91年間起即有多次於臺灣地區中正機場入出
    境之經驗，再參酌被告之學歷為高中畢業，此從被告之「全
    戶戶籍資料查詢結果」表教育程度註記欄上記載被告「高中
    畢業」可知（被告之「全戶戶籍資料查詢結果」附於本院卷
    ），據此足見，被告知悉中華民國法令規定不得使大陸地區
    人民非法進入臺灣地區無誤。
  (2)共同被告丙○原名謝美容與被告原係居於大陸地區湖南省邵
    陽市之之鄰居，丙○與黃淦銘並無外祖孫關係，因丙○欲至
    臺灣地區打工，丙○先交付3萬元予「李建武」，再透過「
    李建武」之安排，於92年4月11日由丙○與黃淦銘冒稱具外
    祖孫關係，在大陸地區湖南省邵陽市公證處辦理丙○與黃淦
    銘為外祖孫關係之手續，並取公證書後，進而由黃淦銘於92
    年4月16日前往臺北市政府警察局萬華分局廣州街派出所，
    以其為丙○外祖父之身分，擔任丙○進入臺灣地區保證責任
    之保證人，並填載「大陸地區人民進入臺灣地區保證書」，
    黃淦銘復於92年6月30日前往入出境管理局填具「大陸地區
    人民進入臺灣地區旅行證申請書」，以黃淦銘生病，丙○欲
    以外孫女身分至臺灣地區探病為由，並提出前開公證書、大
    陸地區人民進入臺灣地區保證書等文件，申請丙○入境來台
    ，入出境管理局之承辦人員未發覺有異，遂發給丙○中華民
    國臺灣地區入出境許可證，使丙○得於92年10月31日以探病
    名義，而持用上開旅行證自中正機場入境進入臺灣地區之事
    實，業據共同被告丙○於接受警方詢問、接受檢察官訊問及
    本院訊問時證述明確（見96年度偵字第19872號卷自第7頁至
    第11頁、自第30頁至第32頁及本院96年12月11日準備程序筆
    錄），復有黃淦銘書立之大陸地區人民進入臺灣地區旅行證
    申請書影本及大陸地區人民進入臺灣地區保證書影本，暨黃
    淦銘與丙○在大陸地區湖南省邵陽市公證處公證其二人具外
    祖孫關係之公證書影本及丙○於92年10月31日第一次進入臺
    灣地區之入出境資料附卷可稽（見96年度偵字第19872號卷
    第13、14、15、27），而被告對丙○原名謝美容與被告原係
    居於大陸地區湖南省邵陽市之之鄰居，丙○與黃淦銘於92年
    4月11日，在大陸地區湖南省邵陽市公證處辦理丙○與黃淦
    銘為外祖孫關係之手續，進而由黃淦銘於92年4月16日前往
    臺北市政府警察局萬華分局廣州街派出所，以其為丙○外祖
    父之身分，擔任丙○進入臺灣地區保證責任之保證人，並填
    載「大陸地區人民進入臺灣地區保證書」，黃淦銘復於92年
    6月30日前往入出境管理局填具「大陸地區人民進入臺灣地
    區旅行證申請書」，以黃淦銘生病，丙○欲以外孫女身分至
    臺灣地區探病為由，並提出前開公證書、大陸地區人民進入
    臺灣地區保證書等文件，申請丙○入境來臺，入出境管理局
    之承辦人員發給丙○中華民國臺灣地區入出境許可證，使丙
    ○得於92年10月31日以探病名義，而持用上開旅行證自中正
    機場入境進入臺灣地區之事實亦不爭執，是此部份事實，堪
    以認定。
  (3)雖然被告辯稱「我是去機場接我的兩個小孩，同時接丙○，
    我不曉得丙○跟黃淦銘是假祖孫關係」云云（見本院97年1
    月25日審判筆錄），惟共同被告丙○除已明確證稱其與黃淦
    銘並無外祖孫關係，申請來臺灣係為了打工，其與被告為同
    鄉鄰居等語（見本院96年12月11日準備程序筆錄）外，更證
    稱「（是誰安排你到臺灣來的？）在臺灣地區是乙○○幫我
    辦，在大陸地區是李建武。」、「（黃淦銘在這個案件裡面
    是什麼角色？）他擔任我假的外公。」、「（你為了到臺灣
    來打工，有沒有什麼代價給臺灣的任何人？）我有交參萬元
    給李建武，在臺灣沒有交給任何人。」、「（你到臺灣以後
    是誰去接機的？）乙○○」、「（你與乙○○有無糾紛過？
    ）沒有」等語（見本院96年12月11日準備程序筆錄）。據此
    足見共同被告丙○之能申請來臺，係由李建武與黃淦銘先在
    大陸地區辦理公證手續，再由被告與黃淦銘在臺灣地區替丙
    ○辦理申請入臺手續無訛，蓋若非被告、「李建武」與黃淦
    銘有共同使丙○能申請來臺之意，丙○何必交付3萬元予李
    建武，且丙○92年10月31日來臺時，被告又何必親自至機場
    接丙○。又既然被告與丙○同鄉鄰居，且如前述被告於91
    年間始申請來台，被告豈有不知丙○跟黃淦銘有無外祖孫關
    係。況被告與丙○既無糾葛，而丙○來臺既係為了打工，且
    已順利入境臺灣，丙○應無設詞誣指被告與「李建武」、黃
    淦銘，偽造丙○與黃淦銘為假外祖孫關係，非法替丙○申請
    入台之可能，可見被告有關不知丙○跟黃淦銘是假外祖孫關
    係，否認犯行之辯解，顯係卸責之詞，委無可取。
  (4)按大陸地區人民非經主管機關許可，不得進入臺灣地區，臺
    灣地區與大陸地區人民關係條例第十條第一項定有明文。被
    告與黃淦銘、「李建武」為使大陸地區人民丙○得入境臺灣
    地區，竟以徒具外觀合法形式之假外祖孫關係，並由黃淦銘
    以探病名義申請丙○來臺，而規避對大陸地區人民進入臺灣
    地區之管制，自仍屬非法入境（最高法院94年台上字第1064
    號判決要旨參照）。綜上，足見被告與黃淦銘、「李建武」
    就申請丙○非法入境臺灣地區一事，其三人存有共同犯意聯
    絡無誤，本件事證明確，被告上開犯行，足堪認定，應予論
    罪科刑。
三、核被告所為，係違反臺灣地區與大陸地區人民關係條例第15
    條第1款不得使大陸地區人民非法進入臺灣地區之規定，應
    依該條例第79條第1項論使大陸地區人民非法進入臺灣地區
    罪。被告與黃淦銘、「李建武」間就使大陸地區人民非法進
    入臺灣地區罪，有犯意聯絡及行為分擔，應論以共同正犯。
    又被告行為後，臺灣地區與大陸地區人民關係條例已於92年
    10月29日修正公布，其中修正後之第79條規定已自92年12月
    31日起施行（行政院92年12月29日院臺秘字第0920069517號
    令），該條例修正前第79條第1項之法定刑為「5年以下有期
    徒刑、拘役或科或併科新臺幣50萬元以下罰金」，而修正後
    之法定刑為「1年以上7年以下有期徒刑，得併科新臺幣1百
    萬元以下罰金」，另刑法第41條易科罰金規定，亦於95年7
    月1日修正生效，足見被告行為後，法律有變更，依新法第2
    條第1項規定，比較新、舊法結果，仍應適用較有利於被告
    之行為時法律（參照最高法院96年度台上字第6147號判決）
    。亦即被告應適用92年10月29日修正前臺灣地區與大陸地區
    人民關係條例第79條第1項之規定。
至於刑法第28條共犯規
    定，雖然於94年1月7日修正，並自95 年7月1日起生效，但
    由於刑法第28條共犯修正前後規定，就本件被告而言，並無
    利或不利之情形，自無依修正後刑法第2條規定，就刑法第
    28條及第47條為比較之必要，附此敘明。爰審酌被告為求能
    幫丙○完成至臺灣地區打工願望之犯罪目的、手段，及所生
    危害程度程度，暨被告於本院審理時，矢口否認犯行態度不
    算良好等一切情狀，量處有期徒刑10月。又被告上開犯行之
    犯罪時間，在中華民國96年4月24日以前，而所犯為使大陸
    地區人民非法進入臺灣地區罪，合於中華民國96年罪犯減刑
    條例減刑條件，爰依法減為有期徒刑5月，並依修正前即行
    為時之刑法第41條第1項前段規定，諭知易科罰金折算標準
    ，以資懲儆。
乙、不另為無罪諭知部分：
一、公訴意旨另略以：被告乙○○除犯上開使大陸地區人民非法
    進入臺灣地區罪外，又與黃淦銘、「李建武」共同基於行使
    公務員登載不實公文書之犯意聯絡，由黃淦銘於92年4月16
    日前往臺北市政府警察局萬華分局廣州街派出所，以外祖父
    身分，擔任丙○進入臺灣地區保證責任之保證人，以填載「
    大陸地區人民進入臺灣地區保證書」，使該派出所員警於同
    日在該保證書簽註彼等2人為祖孫關係之不實內容於意見欄
    ，而為對保之證明；復於92年6月30日前往入出境管理局填
    具「大陸地區人民進入臺灣地區旅行證申請書」，以探病為
    由，申請大陸地區人民丙○入境來臺，並提出前開公證書、
    大陸地區人民進入臺灣地區保證書等文件而行使之，經入出
    境管理局之承辦人員審查後，未發覺有異，而將黃淦銘與丙
    ○之不實祖孫關係事項登載於上開「大陸地區人民進入臺灣
    地區旅行證申請書」上，並據以發給丙○中華民國臺灣地區
    入出境許可證，使丙○得於92年10月30日非法進入臺灣地區
    。丙○來台後，再透過乙○○之安排，於92年11月20日，與
    甲○○在臺灣臺北地方法院公證處辦理假結婚之手續，並取
    公證結婚證書後，即於92年11月21日前往臺北市信義區戶政
    事務所填具結婚登記申請書，辦理結婚登記，使該管不知情
    之承辦公務員，將甲○○與丙○結婚之不實事項，登載於職
    務上所掌之戶籍謄本等文件上，足以生損害於戶政機關對戶
    籍資料管理。因認被告涉有犯刑法第216條、第214條之行使
    公務員登載不實罪嫌云云。
二、按刑法第214條所謂使公務員登載不實罪，須一經他人之聲
    明或申報，公務員即有登載之義務，並依其所為之聲明或申
    報予以登載，而屬不實之事項者，始足構成，若其所為聲明
    或申報，公務員尚須為實質之審查，以判斷其真實與否，始
    得為一定之記載者，即非本罪所稱之使公務員登載不實，最
    高法院73年台上字第1710號判例意旨可資參照。又刑法第21
    6條、第214條之行使公務員登載不實罪，必其所行使之文書
    ，具備刑法第214條所謂使公務員登載不實罪之要件，始可
    成立，因此所行使之文書不具備刑法第21 4條之要件者，自
    不能以該罪相繩。
三、經查：
  (1)按大陸地區人民，須經主管機關許可始得進入臺灣地區，臺
    灣地區與大陸地區人民關係條例第10條第1項定有明文，而
    主管機關內政部亦據此訂定「大陸地區人民進入臺灣地區許
    可辦法」以資規範，從而入出境管理局依臺灣地區與大陸地
    區人民關係條例第10條第3項及內政部發布之大陸地區人民
    進入臺灣地區許可辦法第17條規定，對大陸地區人民進入臺
    灣地區之申請事項是否屬實，自有實質審查之准駁權限，並
    非一經聲明即有將申請事項登載於公文書之義務。查被告與
    「李建武」、黃淦銘共同決定，由黃淦銘填載之「大陸地區
    人民進入臺灣地區保證書」及「大陸地區人民進入臺灣地區
    旅行證申請書」，依其性質係黃淦銘以丙○外祖父名義提出
    申請所出具之二件文書，依法應經入出境管理局據以實質審
    核，當時若能發覺有假外祖孫之情形，自得不予核准丙○進
    入臺灣地區，而入出境管理局亦無將丙○申請進入臺灣地區
    事項登載於公文書之之必要，因此黃淦銘雖於上開二件文書
    中虛偽記載黃淦銘與丙○為祖孫關係提出申請，入出境管理
    局承辦之公務員未發覺黃淦銘與丙○不具祖孫關係，而核准
    丙○進入臺灣地區，並於公文書上登載上開不實祖孫關係申
    請事項，然此僅係入出境管理局承辦之公務員疏未查核而已
    ，尚難謂被告與「李建武」、黃淦銘此部份行該當於刑法第
    216條、第214條行使公務員登載不實文書罪或刑法第214條
    使公務員登載不實罪之要件。又臺北市政府警察局萬華分局
    廣州街派出所員警在上開保證書之「對保或證明機關簽註意
    見欄」雖記載「經詢保證人黃淦銘稱：渠與被保人丙○係祖
    孫關係，願意完全負起保證人責任。黃某所居住之戶籍地址
    為牛肉麵店，無法居住亦無居住事實。」等事項，但觀之「
    黃某所居住之戶籍地址為牛肉麵店，無法居住亦無居住事實
    」等文字，可知臺北市政府警察局萬華分局廣州街派出所員
    警確依職權審查黃淦銘記載之戶籍地可否住人，益徵此部份
    之記載為員警實質調查後之認定，並非黃淦銘要求員警載載
    之事項；另外上開保證書之「對保或證明機關簽註意見欄」
    雖記載「經詢保證人黃淦銘稱：渠與被保人丙○係祖孫關係
    ，願意完全負起保證人責任」等文字，但從該欄之名稱為「
    對保或證明機關簽註意見欄，可知該欄之記載，係員警之調
    查後之意見，足徵亦非黃淦銘要求員警載載之事項。從而黃
    淦銘填載「大陸地區人民進入臺灣地區保證書」，使派出所
    員警在上開保證書之「對保或證明機關簽註意見欄」有所記
    載之行為，亦無成立刑法第214條之餘地。
  (2)次按「刑法第214條所謂使公務員登載不實事項於公文書罪
    ，須一經他人聲明或申報，公務員即有登載之義務，並依其
    所為之聲明或申報予以登載，而其登載之內容又屬不實之事
    項，始足構成。若其所為聲明或申報，公務員尚須為實質之
    審查以判斷其真實與否，始得為一定之記載者，即非本罪所
    稱之使公務員登載不實，自無成立刑法第214條罪責之可能
    。戶籍法第25條、54條、56條規定：戶籍登記事項自始不存
    在或自始無效時，應為撤銷之登記，故意為不實之申請者，
    由戶政事務所處罰之；次依同法第47條第3、4、5項、同法
    施行細則第13條第1項第9款、第2項、第15條之規定，戶籍
    遷徙登記之申請，應於事件發生或確定後三十日內為之，申
    請人應於申請時提出證明遷徙事實之文件，由戶政機關查驗
    核實後為之。足徵戶籍法所謂之遷出及遷入登記，並非僅指
    戶籍上之異動而已，實應包括居住處所遷移之事實行為在內
    ，故如僅將戶籍遷出或遷入，而實際居住所未隨之遷移，本
    質上即屬不實，戶政事務所除可依上開規定科以行政罰鍰外
    ，並得以其實際上無遷徙之事實，而逕行撤銷其遷入登記。
    綜合上開規定意旨觀之，設題為選舉將戶籍遷入之登記，該
    管公務員顯有查核之義務，縱為選舉而為不實之戶籍遷入，
    應無刑法214條之適用（至於是否成立刑法第146條之罪係另
    一問題)。」業經最高法院91年第17次刑事庭會議在案，另
    「離婚者應為離婚登記；離婚登記以當事人為申請人；監護
    登記以監護人為申請人，分別為戶籍法第25條第2項、第48
    條及第53條所規定。離婚登記及監護登記，申請人應於申請
    時提出證明文件，復為同法施行細則第19條第1項第8款及第
    9款所明定。又離婚當事人之一方，持法院准予離婚之判決
    書申辦離婚登記，固應准登記，然如當事人提出者為外國法
    院之離婚判決，而對方當事人對該外國法院之判決效力有所
    爭執時，戶政登記機關仍應就該外國法院判決之效力為實質
    上之審查。」亦經行政法院（現更名為最高行政法院）著有
    79年度判字第461號判決要旨可參，據此可知戶政登記機關
    依戶籍法第25條、第54條規定，就人民戶籍登記申請事項保
    有實質審查之權限，並非一經聲明即有將申請事項登載於公
    文書之義務。查共同被告丙○固證稱其與甲○○為假結婚，
    且被告陪丙○與甲○○去戶政機關辦理結婚登記（見本院96
    年12月11日準備程序筆錄），但如上述，戶政機關既然對人
    民戶籍登記申請事項保有實質審查之權限，被告於92年11月
    21日與丙○、甲○○去戶政機關辦理結婚登記，戶政機關不
    查將甲○○與丙○結婚之不實事項登載於戶籍謄本等文件上
    之行為，自無適用刑法第214條之餘地。
四、綜上所述，本案被告被訴涉犯刑法第216條、第214條罪嫌部
    分，因被告之行為不符合刑法第216條、第214條之要件，自
    無論以該罪之餘地，惟檢察官認此部分與前開有罪部分有牽
    連犯關係，屬裁判上一罪，爰不另為無罪之諭知。
據上論斷，應依刑事訴訟法第452條、第299條第1項前段，修正
前臺灣地區與大陸地區人民關係條例第79條第1項，刑法第2條第
1項前段、第11條前段、第28條，修正前刑法第41條第1項前段，
中華民國96年罪犯減刑條例第2條第1項第3款、第7條第1項、第
2項、第9條，修正前罰金罰鍰提高標準條例第2條前段，判決如
主文。
本案經檢察官賴秋萍到庭執行職務。
中    華    民    國    97    年    2     月    5     日
                  刑事第十三庭審判長法  官  黃俊明
                                    法  官  李明益
                                    法  官  郭顏毓
上正本證明與原本無異。
如不服本判決，應於判決送達後10日內向本院提出上訴狀 (應抄
附繕本)。
                                    書記官  黃鈴容
中    華    民    國    97    年    2     月    5     日
附錄法條：
修正前臺灣地區與大陸地區人民關係條例第79條第1項
違反第十五條第一款規定者，處五年以下有期徒刑、拘役或科或
併科新台幣五十萬元以下罰金。


司法院資訊處製作；財團法人民間司法改革基金會備份。
